臺灣臺南地方法院民事判決　九十一年度訴字第二一九三號
　　原　　　告　台灣中小企業銀行股份有限公司
　　法定代理人　甲○○
　　訴訟代理人　乙○○
　　被　　　告　丙○○
　　訴訟代理人　方文賢律師
右當事人間請求分配表異議之訴事件，本院判決如左：
    主    文
本院八十八年度執字第一九七五七號清償債務強制執行事件，就債務人賴聰杉財產拍
賣所得價金，於民國八十九年九月四日製作之分配表內，所列被告債權原本新台幣肆
佰萬元之債權額，不得列為分配表次序四第一順位抵押權優先受償。
訴訟費用由被告負擔。
    事    實
壹、原告方面：
  一、聲明：如主文所示。
  二、陳述：
  （一）原告於八十八年六月十日具狀聲明參與鈞院八十八年度執字第五四九四號強
        制執行事件分配，當時依據台南縣白河地政事務所八十八年六月二日八六二
        七號土地登記謄本所示，本件強制執行標的即債務人賴聰杉所有坐落台南縣
        後壁鄉○○○段上笳苳小段一五０六地號土地，除經執行債權人台灣土地銀
        行辦理查封登記外，並無任何抵押權設定登記，嗣因執行債權人台灣土地銀
        行於八十八年十月十五日撤回強制執行程序，因原告係有執行名義之債權人
        ，故原告乃於八十八年十月二十日接續查封債務人賴聰杉所有之系爭土地，
        並於八十八年十月二十一日接獲鈞院八十八年度慶執源字第一九七五七號鑑
        價通知函，原告預納鑑定費用並經鑑價完成後，鈞院並定於八十九年七月四
        日就系爭土地進行第一次拍賣。
  （二）原告於日前接獲鈞院執行處於八十九年九月四日製作之分配表，方得知系爭
        土地於八十八年十月二十五日經被告設定為第一順位抵押權人，然系爭土地
        既經原告於八十八年十月二十日實施查封在案，則債務人賴聰杉與被告於八
        十八年十月二十五日之抵押權設定負擔行為，對於原告自不生效力，為此，
        提起本件訴訟。
  三、證據：提出本院民事執行處八十八年十月十八日八十八南院慶執源字第五四九
      四號塗銷查封登記函、八十八年十月二十日南院慶執源字第一九七五七號查封
      登記函、八十八年十月二十日查封筆錄、八十八年十月二十日南院慶執源字第
      一九七五七號鑑價通知函、八十九年九月四日南院慶執源字第一九七五七號實
      行分配通知函暨分配表、聲明異議狀及土地登記謄本各一件為證（以上均為影
      本）。
貳、被告方面：
  一、聲明：原告之訴駁回。
  二、陳述：
  （一）鈞院執行處於八十九年九月四日製作之分配表，已定於八十九年十月五日實
        行分配，原告係於八十九年十月二日具狀聲明異議，雖鈞院執行處即無於分
        配期日實行分配，惟原告係遲於九十一年九月十一日始為本件之起訴，此有
        該執行卷宗及本件起訴收狀之登載日期可稽，原告本件起訴，距上開分配期
        日已近二年之久，且於其間，原告並無對被告另依同一事由就有爭執之債權
        先行提起其他訴訟，是原告未於該八十九年十月五日之分配期日起十日內向
        執行法院為起訴，並為起訴之證明，實甚為灼然，依強制執行法第四十一條
        第三項之規定，即應視為撤回其異議之聲明。亦即，鈞院執行處依法乃應就
        該八十九年九月四日製作之分配表，以實行分配。
  （二）按執行法院本即無實質審查之權限。本件被告對於系爭土地，乃為第一順位
        之抵押權人，就形式上審查，被告受償之權利，自優先於原告之普通債權，
        因之鈞院執行處即於上開分配表中列明被告優先於原告受償，於法並無違誤
        ，是原告就該分配表之聲明異議，形式上，依法難認係屬正當。而依強制執
        行法第四十條第一項之文義解釋，若執行法院對分配表之聲明異議認非正當
        ，應即不為分配表之更正，是執行法院雖未於分配期日即實行分配，惟僅得
        視為異議未終結，此時，聲明異議人若仍主張原分配表不當，依強制執行法
        第四十一條第三項之規定，即應於該分配期日起十日內對為反對陳述之債權
        人或債務人提起分配表異議之訴並向執行法院為起訴之證明，始無失權。本
        件鈞院執行處係將被告之反對陳述，於九十一年八月三十日送達原告，此參
        該八十八年度執字第一九七五七號民事執行卷宗中所附送達證書所載自明，
        則十日起訴證明之期間應於九十一年九月九日期滿，惟原告係於九十一年九
        月十一日始為本件之起訴，應已逾期，依強制執行法第四十一條三項、第四
        項之規定，視為撤回其異議之聲明，實無疑義。本件原告之訴，已失所據，
        自無理由。
  （三）原告既未於該分配期日起十日內起訴並向執行法院為起訴之證明，其已失權
        ，甚為灼然。至於，原告另於九十一年四月十六日具狀聲請鈞院執行處對分
        配表異議為裁定，因之鈞院執行處始另以九十一年八月十二日八十八南院鵬
        執源字第一九七五七號函，載謂「檢送債權人台灣中小企業銀行股份有限公
        司八十九年十月二日民事聲明異議狀影本一件，請於本通知送達次日起五日
        內具狀表示意見」等語，如前所述，因原告之聲明異議已視為撤回，乃無再
        徵詢被告及其他債權人、債務人意見之必要，實無疑義。是被告及執行債務
        人縱有對原告之聲明異議表示反對之陳述，亦不因而使原告已失權之聲明異
        議回復其效力，故原告本件起訴，顯無理由。
  （四）訴外人賴聰杉所有之系爭土地，雖於鈞院八十八年度執源字第五四九四號執
        行事件中經查封登記，然該執行事件之查封登記係於八十八年十月十八日即
        已辦理塗銷查封登記完畢，並於同年月二十五日辦理被告為系爭土地之第一
        順位抵押權設定登記。嗣後，原告所聲請鈞院八十八年度執源字第一九七五
        七號執行事件之查封登記始辦理完成，則原告就系爭土地聲請執行之查封登
        記，既在被告之抵押權設定登記之後，被告就系爭土地拍賣價款，自有優先
        於原告之普通債權之受償權利，實無疑義。因之鈞院執行處就八十八年度執
        源字第一九七五七號執行事件，所為分配表載明被告之第一順位抵押債權應
        優先於原告之普通債權而受償，於法有據，應無疑義。
參、本院依職權調閱本院八十八年度執字第五四九四、一九七五七號民事執行案卷。
    理　　由
一、按不變更訴訟標的，而補充或更正事實上或法律上之陳述者，非為訴之變更或追
    加，民事訴訟法第二百五十六條定有明文。查原告起訴訴之聲明為：「鈞院八十
    八年度執字第一九七五七號強制執行事件，就被告丙○○所分配新台幣佰拾
    伍萬零伍佰捌拾肆元之債權額，應減為新台幣壹佰玖拾萬零柒仟肆佰陸拾壹元，
    餘原告可受償新台幣壹佰肆拾肆萬仟壹佰貳拾元」，茲因原告主張其就債務
    人賴聰杉所有之系爭不動產，業於八十八年十月二十日實施查封在案，則被告與
    債務人賴聰杉於八十八年十月二十五日之抵押權設定負擔行為，對其不生效力，
    故原告於於起訴狀繕本送達後，而於本院九十一年十二月十七日言詞辯論期日（
    見本院卷第五五頁），當庭更正訴之聲明如主文第一項所示，此原告之聲明僅係
    就分配表應予更正之內容而有不同方式之陳述，核屬不變更訴訟標的，而更正法
    律上之陳述，並無不合，合先敘明。
二、原告主張：其於八十八年六月十日具狀聲明參與本院八十八年度執字第五四九四
    號強制執行事件之分配，該案強制執行標的即債務人賴聰杉所有坐落台南縣後壁
    鄉○○○段上笳苳小段一五０六地號土地，除執行債權人台灣土地銀行辦理之查
    封登記外，並無任何抵押權設定登記，嗣執行債權人台灣土地銀行於八十八年十
    月十五日撤回強制執行程序，因原告係有執行名義之債權人，故原告乃於八十八
    年十月二十日接續查封債務人賴聰杉所有之系爭土地，鈞院並定於八十九年七月
    四日就系爭土地進行第一次拍賣，而原告於日前接獲鈞院執行處於八十九年九月
    四日製作之分配表，方得知系爭土地已於八十八年十月二十五日經被告設定為第
    一順位抵押權人，然系爭不動產既經原告先於八十八年十月二十日實施查封在案
    ，則事後債務人賴聰杉與被告於八十八年十月二十五日之抵押權設定負擔行為，
    對於原告自不生效力，為此，提起本件訴訟等語。
三、被告則以：本院執行處於八十九年九月四日製作之分配表，已定於八十九年十月
    五日實行分配，原告固於八十九年十月二日具狀聲明異議，雖本院執行處即無於
    分配期日實行分配，然此僅得視為異議未終結，此依強制執行法第四十一條第三
    項之規定，原告即應於該分配期日起十日內對為反對陳述之債權人或債務人提起
    分配表異議之訴並向本院為起訴之證明，始無失權，惟原告遲於九十一年九月十
    一日始為本件之起訴，此距上開分配期日已近二年之久，應已失權；又本院執行
    處已於九十一年八月三十日將被告之反對陳述送達原告，則十日起訴證明之期間
    應於九十一年九月九日期滿，惟原告遲於九十一年九月十一日始為本件之起訴，
    亦已逾期，依強制執行法第四十一條三項、第四項之規定，視為撤回其異議之聲
    明，故原告之訴，已失所據，自無理由。再者，系爭土地雖於本院八十八年度執
    源字第五四九四號執行事件中經查封登記，然此於八年十月十八日即已辦理塗銷
    查封登記完畢，並於同年月二十五日辦理被告為系爭土地之第一順位抵押權設定
    登記。嗣後，原告所聲請本院八十八年度執源字第一九七五七號執行事件之查封
    登記始辦理完成，則原告就系爭土地聲請執行之查封登記，既在被告之抵押權設
    定登記之後，被告就系爭土地拍賣價款，自有優先於原告之普通債權之受償權利
    ，因此本院執行處就八十八年度執源字第一九七五七號執行事件，所為分配表載
    明被告之第一順位抵押債權應優先於原告之普通債權而受償，於法有據等語，資
    為抗辯。
四、本件有關原告主張：其於八十八年六月十日具狀聲明參與本院八十八年度執字第
    五四九四號強制執行事件之分配，該案強制執行標的即債務人賴聰杉所有坐落台
    南縣後壁鄉○○○段上笳苳小段一五０六地號土地，除執行債權人台灣土地銀行
    辦理之查封登記外，並無任何抵押權設定登記，嗣執行債權人台灣土地銀行於八
    十八年十月十五日撤回強制執行程序，原告乃於八十八年十月二十日接續查封債
    務人賴聰杉所有之系爭土地，嗣系爭土地於八十八年十月二十五日經被告設定為
    第一順位抵押權人，並於本院八十九年九月四日製作之分配表內，將被告債權原
    本四百萬元之債權額，列為分配表次序四第一順位抵押權優先受償之事實，已據
    其提出與所述相符之本院民事執行處八十八年十月十八日八十八南院慶執源字第
    五四九四號塗銷查封登記函、八十八年十月二十日南院慶執源字第一九七五七號
    查封登記函、八十八年十月二十日查封筆錄、八十九年九月四日南院慶執源字第
    一九七五七號實行分配通知函暨分配表及土地登記謄本各一件為證（見院卷第六
    、八至十一、十三至十四、十七至二十頁），且為被告所不爭執，堪信為真實。
    惟原告主張系爭土地業經其先於八十八年十月二十日實施查封在案，則債務人賴
    聰杉與被告事後於八十八年十月二十五日之抵押權設定負擔行為，對於原告自不
    生效力一節，則為被告所否認，並以前揭情詞置辯，是本件兩造之爭執在於：（
    一）原告提起本件分配表異議之訴有無逾期？（二）查封後所為之處分行為效力
    為何？茲查：
（一）按強制執行程序中，債權人或債務人對於分配表聲明異議，其他債權人或債務
      人於分配期日未到場，執行法院未依聲明異議更正分配表，而將聲明異議狀對
      之為送達，其他債權人或債務人就聲明異議為反對陳述者，聲明異議人對反對
      陳述之其他債權人或債務人提起分配表異議之訴，應類推適用強制執行法第四
      十一條第四項規定，亦即聲明異議人對其他債權人或債務人提起異議之訴之十
      日期間，應自受執行法院通知有反對陳述之日起算，而非自分配期日起算。倘
      聲明異議人已於受執行法院通知之日起十日內提起異議之訴，並向執行法院為
      起訴之證明者，執行法院不得以此已逾分配期日起十日期間，依同法條第三項
      規定，認視為撤回異議之聲明，受訴法院亦不得認異議之訴為不合法。蓋執行
      法院將聲明異議狀送達其他債權人或債務人，並將其他債權人或債務人之反對
      陳述通知聲明異議人，通常情形，須歷相當時日，甚或聲明異議人尚未能於分
      配期日起十日內獲悉有何其他債權人或債務人就聲明異議為反對陳述，而無從
      於此十日內提起異議之訴並為起訴之證明，於此情形若責令聲明異議人提起異
      議之訴及為起訴之證明限於分配期日起十日內為之，則係強人所難，難以保障
      聲明異議人之權益（最高法院八十七年度台上字第二八一九號、八十八年度台
      抗字第一九一號、八十九年度台上字第八四八號判決意旨參照）。
（二）查訴外人即債務人賴聰杉因積欠訴外人台灣土地銀行債權本金三百十萬九百零
      二元及自八十七年八月四日起至清償日止，按週年利率百分之九點四計算之利
      息，並自八十七年九月五日起至八十八年三月四日止，按上開利率百分之十，
      自八十八年三月五日起至清償日止，按上開利率百分之二十計算之違約金，訴
      外人台灣土地銀行乃以確定之支付命令，聲請強制執行債務人賴聰杉所有之系
      爭土地（本院八十八年度執字第五四九四號給付借款強制執行事件），原告並
      於八十八年六月十日以台灣桃園地方法院八十五年十二月八日桃院秀民執字第
      五０三二號債權憑證聲明參與分配（本院八十八年度執字第一九七五七號清償
      債務強制執行事件），嗣執行債權人台灣土地銀行於八十八年十月十五日撤回
      強制執行程序，原告即於八十八年十月二十日接續查封系爭土地，嗣經本院以
      八十八年度執字第一九七五七號拍賣系爭土地所得金額為三百三十八萬元，並
      於八十九年九月四日作成分配表，定於八十九年十月五日實行分配，因該分配
      表將被告於八十八年十月二十五日在系爭土地設定之抵押債權原本四百萬元列
      為第一順位抵押權優先受償，原告乃於分配期日前之八十九年九月二十日到庭
      聲明異議，復於八十九年十月二日具狀聲明異議，此經本院執行處於九十一年
      八月十二日以八十八南院鵬執源第一九七五七號函通知其他利害關係債權人即
      被告及債務人賴聰杉陳報意見，被告乃於九十一年八月二十一日具狀陳明對於
      原告之聲明異議表示反對，本院民事執行處即於九十一年八月二十七日以八十
      八南院鵬執源第一九七五七號函，通知原告於本通知送達次日起十日內對為反
      對陳述之被告提起分配表異議之訴，此通知函於九十一年八月三十日送達原告
      ，原告並於九十一年九月十一日向本院提起本件分配表異議之訴等情，業經本
      院調閱八十八年度執字第五四九四、一九七五七號民事執行案卷查明無訛，且
      為兩造所不爭執，自屬真實。
（三）次按強制執行法第三十條之一規定：「強制執行程序，除本法有規定外，準用
      民事訴訟法之規定」；而民事訴訟法第一百六十一條規定：「期間之計算，依
      民法之規定」，第一百六十二條規定：「當事人不在法院所在地住居者，計算
      法定期間，應扣除其在途之期間。但有訴訟代理人住居法院所在地，得為期間
      內應為之訴訟行為者，不在此限。前項應扣除之在途期間，由司法行政最高機
      關定之」；又民法第一百二十條第二項規定：「以日定期間者，其始日不算入
      」。查原告先於分配期日前之八十九年九月二十日到庭聲明異議，復於八十九
      年十月二日具狀聲明異議，並由本院執行處通知被告及債務人賴聰杉陳報意見
      ，則原告於九十一年八月三十日接獲本院執行處通知謂被告對其之聲明異議表
      示反對，揆諸上揭說明，原告對被告提起異議之訴之十日期間，應自其受本院
      執行處通知有反對陳述之日即九十一年八月三十日起算，而非自分配期日起算
      ，又此十日起訴期間，應解為法定期間，而原告於九十一年八月三十日收受被
      告反對陳述之送達處所係位於桃園縣龍潭鄉○○路六十四、六十六號，有本院
      送達證書回證一紙附於本院八十八年度執字第一九七五七號卷可參，可徵原告
      之設立處所並不在本院管轄區域內，且原告亦無訴訟代理人住居本院所在地，
      得為十日起訴期間內應為之訴訟行為，故計算原告之十日起訴期間自應扣除在
      途期間，此依法院訴訟當事人在途期間標準第三條第一項第一款規定：「居住
      於臺灣地區者：（一）當事人非居住於管轄區域內者，除本款（二）之規定外
      ，其在途期間按該法院區域之在途期間日數（日數不同者，按最長日數，但臺
      灣高雄地方法院以四日計，福建金門地方法院以十九日計），再加其居住地地
      方法院管轄區域內之在途期間日數（日數不同者，按最長日數，但臺灣高雄地
      方法院除居住東沙島、太平島者以三十日計外，餘以四日計，福建金門地方法
      院除居住烏坵鄉者以三十日計外，餘以十九日計）計算」，則原告於本院管轄
      區域之在途期間日數為二日，加計其設立處所係位於台灣桃園地方法院管轄區
      域內，該在途期間日數為一日，共計在途期間日數為三日，準此，原告於九十
      一年八月三十日收受被告反對陳述之通知，則其十日起訴期間扣除在途期間三
      日，應於九十一年九月十二日屆滿，準此，原告於九十一年九月十一日提起本
      件分配表異議之訴，顯未逾十日起訴期間，是被告辯稱原告提起本件分配表異
      議之訴已經逾期云云，尚無可取。
（四）按已登記之不動產，如先為查封揭示行為，則於完成揭示行為時發生查封之效
      力；如先為查封登記，則於查封登記到達登記機關時，發生查封效力（見張登
      科教授著強制執行法第三一一頁、九十年九月修訂版），次按實施查封後，債
      務人就查封物所為移轉、設定負擔或其他有礙執行效果之行為，對於債權人不
      生效力，強制執行法第五十一條第二項定有明文。查原告於八十八年十月二十
      日會同本院執行處至現場查封系爭土地，完成查封揭示行為，，嗣於八十八年
      十月二十五日債務人賴聰杉始將系爭土地設定權利價值四百萬元之抵押權登記
      予被告一節，業如前述，並有上開查封筆錄、土地登記謄本各一份在卷可憑（
      見本院卷第十至十一、二十頁），此亦為兩造所是認，則依前開規定，債務人
      賴聰杉於原告查封系爭土地後始將系爭土地設定抵押權予被告之行為，此對於
      債權人即原告自不生效力，當無疑義。
五、綜上所述，原告前於八十八年十月二十日即以台灣桃園地方法院八十五年十二月
    八日桃院秀民執字第五０三二號債權憑證為執行名義，查封債務人賴聰杉所有之
    系爭土地在案，則債務人賴聰杉與被告嗣於八十八年十月二十五日之抵押權設定
    負擔行為，對於原告自不生效力，從而，原告依據強制執行法第四十一條第二項
    之規定，提起分配表異議之訴，請求如主文所示之判決，為有理由，應予准許。
六、本件事證已臻明確，兩造其餘攻擊防禦方法及舉證，對判決之結果已不生影響，
    自無再予論駁之必要，併此敘明。
七、據上論結，本件原告之訴為有理由，依民事訴訟法第七十八條，判決如主文。
中　　　華　　　民　　　國　　九十一　　年　　 十二 　　月　　三十一　　日
                                臺灣臺南地方法院民事第三庭
~B審判長法官　王金龍
~B法　　　官　蔡雅惠
~B法　　　官　張銘晃
右為正本係照原本作成
如對本判決上訴，須於判決送達後廿日內向本院提出上訴狀
中　　　華　　　民　　　國　　九十二　　年　　 一 　　月　　　三　　　　日
~B法院書記官　鄭吉裕
